【裁判字號】    97,上訴,701
【裁判日期】    970325
【裁判案由】    強盜等
【裁判全文】
臺灣高等法院刑事判決                 97年度上訴字第701號
上  訴  人  臺灣臺北地方法院檢察署檢察官
上  訴  人  甲○○
即  被  告
上  訴  人  丙○○
即  被  告
上  訴  人  丁○○
即  被  告
上三人共同
選任辯護人  李尚澤律師
上列上訴人因被告強盜等案件，不服臺灣臺北地方法院96年度訴
字第1399號，中華民國96年12月19日第一審判決（起訴案號：臺
灣臺北地方法院檢察署96年度偵字第5023號），提起上訴，本院
判決如下：
    主  文
原判決撤銷。
甲○○、丙○○、丁○○共同以非法方法剝奪人之行動自由。甲○○、丙○○各處有期徒刑拾月，均減為有期徒刑伍月。丁○○
處有期徒刑捌月，減為有期徒刑肆月。如易科罰金，均以新臺幣
壹仟元折算壹日。又甲○○、丙○○、丁○○共同傷害人之身體
。甲○○、丙○○各處有期徒刑肆月，丁○○處有期徒刑月。
如易科罰金，均以新臺幣壹仟元折算壹日。甲○○、丙○○減為
有期徒刑貳月，丁○○減為有期徒刑壹月又拾伍日。如易科罰金
，均以新臺幣壹仟元折算壹日。甲○○、丙○○各應執行有期徒
刑陸月，丁○○部分應執行有期徒刑伍月。如易科罰金，均以新
臺幣壹仟元折算壹日。又甲○○、丙○○、丁○○共同以脅迫使
人行無義務之事，甲○○、丙○○各處拘役肆拾日，丁○○處拘
役貳拾日。如易科罰金，均以新臺幣壹仟元折算壹日。甲○○、
丙○○部分各減為拘役貳拾日，丁○○部分減為拘役拾日。如易
科罰金，均以新臺幣壹仟元折算壹日。
    事  實
一、甲○○與戊○○為前男女朋友關係有感情與債務糾紛，甲○○與丙○○、丁○○及二名姓名年籍不詳之成年男子（起訴
    書認為僅有一名，應予以更正），共同基於妨害自由及傷害
    、強暴脅迫使人行無義務之事之犯意聯絡，藉戊○○約甲○○於民國（下同）95年12月5日下午3時30分許，至臺北市中
    山區○○○路71號佳昇汽車修理廠取回送修之車號CW-7215
    號自小客車機會（甲○○名義，戊○○撞壞送修），由丙○○、丁○○與二位姓名年籍不詳之成年男子，在該修理廠，
    以左右各一人手搭戊○○肩膀方式，將戊○○押入車號CW-7
    215號自用小客車後，丙○○駕車，二名姓名年籍不詳成年
    男子將戊○○夾坐在後座中間，以此非法方法剝奪戊○○行
    動自由，同往臺北市中山區○○○路627號之雅鄰泡沫紅茶
    店。抵達後，丙○○、甲○○、丁○○及二名姓名年籍不詳
    之成年男子，逼戊○○承認與甲○○間之債務，戊○○不從
    ，該二名姓名年籍不詳成年男子分持鐵棒或徒手毆打戊○○
    胸部及背部，致戊○○受有胸壁挫傷之傷害，戊○○因而在
    受強暴脅迫下簽立自白書、借據及金額新臺幣（下同）一百
    二十萬元之本票。其中一名姓名年籍不詳之成年男子，取戊○○掛於腰際之住處鑰匙後，交丁○○及甲○○，由其二人
    前往戊○○臺北縣淡水鎮○○路59號14樓之7住處，取戊○○所有之現金五萬元、筆記型電腦一臺，俟甲○○、丁○○
    返回雅鄰泡沫紅茶店後，丙○○、甲○○、丁○○及二名姓
    名年籍不詳之成年男子，再共同將戊○○押入車號CW-7215
    號自小客車，由二名姓名年籍不詳成年男子將戊○○夾坐在
    後座中間，剝奪其行動自由，前往臺北市中山區○○○路40
    9號之嗑茶餐廳後。命戊○○交出皮包及提款卡，戊○○不
    肯，二名姓名年籍不詳成年男子持電擊棒電擊戊○○之右大
    腿，致戊○○受有右大腿電灼傷之傷害，復持短刀一把（無
    證據證明係違反槍砲彈藥刀械管制條例案件之刀械），強令
    戊○○以0000000000號行動電話撥打電話向親友借款，其中
    邱雅鈴同意借款一萬元，丙○○等遂與邱雅鈴約在臺北市中
    山區○○○路、民權東路口交款，再由其中一名姓名年籍不
    詳成年男子前往取款，又強迫戊○○打電話向其母簡素英借
    款，簡素英即委託戊○○之外甥女乙○○於95年12月6日凌
    晨零時30分許，前往臺北市中山區○○○路、民權東路口，
    由甲○○及丙○○開車接送至嗑茶餐廳，惟因乙○○未帶錢
    赴約，丙○○、甲○○、丁○○及三名姓名年籍不詳之成年
    男子，竟另行共同基於妨害自由之犯意，以團團圍住乙○○
    之方式脅迫其簽立金額分別為五萬元、二十萬元之本票各二
    紙，金額分別為八萬元、十萬元之本票各一紙（共六十八萬
    元），乙○○為求脫身始如數簽立上開本票，迨至同日凌晨
    1時許，戊○○、乙○○始脫身離去。
二、案經戊○○訴由臺北市政府警察局中山分局報告臺灣臺北地
    方法院檢察署檢察官偵查起訴。
    理  由
一、證據能力部分：
(一)、按被告以外之人於審判外之言詞或書面陳述，除法律有規定
    者外，不得作為證據，刑事訴訟法第159條第1項定有明文。
    本件證人蔡裕隆之警詢筆錄，係被告以外之人於審判外之陳
    述屬傳聞證據，而被告三人及其辯護人於準備程序時已就供
    述之證據能力提出爭執，且上開證人警詢之陳述與刑事訴訟
    法第159條之2或第159條之3所定情形不符，且尚非為證明本
    件犯罪事實之存否所必要者，復查無其他得例外取得證據能
    力之法律依據，依刑事訴訟法第159條第1項規定，該項證據
    方法應予排除，不得作為本案證明被告有罪之依據。
(二)、次按我國刑事審判，採直接審理原則及言詞審理原則，使法
    官從直接審理及言詞審理中有關人員之陳述，獲致態度證據
    ，以形成正確之心證。若偵查機關訊問證人後製作之筆錄，
    係該證人轉述傳聞自第三人之陳述，法院就該「傳聞陳述」
    無從傳喚該第三人以直接及言詞審理之方式，予以調查而形
    成正確之心證，復不能使被告行使正當法律程序所保障之反
    對詰問權，該傳聞陳述即應無證據能力（94年度台上字第31
    71號判決）。又犯罪事實應憑有證據能力之證據認定之；證
    人以聞自原始證人在審判外之陳述作為內容之陳述，純屬傳
    聞之詞，其既未親自聞見或經歷其所陳述之事實，法院縱令
    於審判期日對其訊問，或由被告對其詰問，亦無從擔保其陳
    述內容之真實性，應認證人之傳聞證言不具證據能力，不得
    以之作為認定犯罪事實之依據（95年度台上字第515號判決
    ）。本件證人蔡裕隆於審理證稱：「95年12月5日下午3時40
    分許，我開車進入佳昇修理廠，副廠長跑到我旁邊，說蔡先
    生你的客戶被押走」、「後來佳昇的老闆娘說，裕隆這事是
    真的，要不要報警」等語（原審卷第100頁反面），其此部
    分所述事項均係聽聞自他人而來，亦為傳聞證據，不得作為
    證據。至於證人蔡裕隆其餘關於買賣車輛經過，如何與戊○○、甲○○相約取車，進而接獲戊○○之電話、以戊○○手
    機撥打之電話及通話內容經過等陳述，則係證人親自見聞所
    得之陳述自具證據能力，被告及辯護人爭執證人蔡裕隆之證
    述均係傳聞證據，全無證據能力云云，自無可採。
(三)、再按被告以外之人於審判外之陳述，雖不符前4條之規定，
    而經當事人於審判程序同意作為證據，法院審酌該言詞陳述
    或書面陳述作成時之情況，認為適當者，亦得為證據；當事
    人、代理人或辯護人於法院調查證據時，知有第159條第1項
    不得為證據之情形，而未於言詞辯論終結前聲明異議者，視
    為同意作為證據，刑事訴訟法第159條之5第1項、第2項分別
    定有明文。查證人王榮隆、戊○○、邱雅鈴、乙○○於警詢
    及偵訊時之陳述，雖屬被告以外之人於審判外之言詞陳述，
    惟被告及辯護人於原審準備程序時，當庭表示不爭執該等陳
    述之證據能力，有筆錄在卷可考，而被告及辯護人於原審調
    查該等證據時，已知有刑事訴訟法第159條第1項不得為證據
    之情形，但未於言詞辯論終結前聲明異議，依首揭規定，視
    為同意將該陳述作為證據，且審酌該等言詞陳述作成時，並
    無證明力明顯過低或證據係違法取得等情況，認上開證人之
    前揭言詞陳述亦得為證據。
二、上訴人即被告甲○○、丙○○、丁○○固坦承於95年12月5
    日案發當日，駕車牌號碼CW-7215號自小客車前往佳昇汽車
    修理廠，復先後駕車載戊○○前往雅鄰泡沫紅茶店及嗑茶餐
    廳，討論甲○○與戊○○債務糾紛一事，期間甲○○曾與丁○○共同持戊○○鑰匙進入戊○○位在淡水之住處，戊○○
    並以其0000000000號行動電話向友人邱雅鈴借款一萬元，乙○○於95年12月6日凌晨零時30分許，由甲○○、丙○○開
    車搭載前往嗑茶餐廳，復於同日凌晨1時許與戊○○一同離
    去等事實，但均否認有何被訴犯行，被告甲○○辯稱略以：
    「戊○○借名購買車輛後送修，拜託丙○○至修車廠議價，
    丙○○與丁○○一起出現，因與戊○○有債務糾紛，丙○○
    即建議至雅鄰泡沫紅茶店商談，戊○○自願前往，之前戊○○以其名義購屋，因欲解約須至戊○○住處拿取房屋買賣契
    約，戊○○即給鑰匙至該處拿買賣契約，並拿取現金五萬元
    ，因戊○○筆記型電腦內有朋友電話，戊○○要打電話跟朋
    友借錢，始拿取筆記型電腦，後來雅鄰泡沫紅茶店要關門才
    到嗑茶餐廳，戊○○在嗑茶餐廳簽借據及自白書，嗣後戊○○酒醉，始要求乙○○至嗑茶餐廳接戊○○」云云。至被告
    丙○○則辯稱略以：「至修理廠之目的係借甲○○三萬元修
    車款，其中一萬五千元是向丁○○借，所以丁○○一同前往
    ，建議至泡沫紅茶店談，戊○○自願上車前往，在泡沫紅茶
    店談買賣車輛、房屋之事，未持鐵棒、電擊棒毆打戊○○，
    未拿戊○○身上之現金、手錶、玉佩，後來戊○○叫甲○○
    去住處拿資料，因甲○○對臺北的路不熟，請丁○○開車載
    甲○○去戊○○住處拿證件、現金及筆記型電腦，現金要付
    修車款，筆記型電腦是戊○○要用，後來雅鄰泡沫紅茶店要
    打烊，就去嗑茶餐廳吃飯聊天，與甲○○之債務無關，這段
    期間沒有拿電擊棒電戊○○，也沒有逼戊○○借錢，不知道
    何人去跟邱雅鈴拿錢，約同日晚間12點左右，戊○○聯絡乙○○來嗑茶餐廳，與甲○○去接乙○○，未看見乙○○簽本
    票」云云。至被告丁○○則辯稱略以：「丙○○向我借錢，
    因好奇跟去汽車修理廠，未強迫戊○○上車，未持鐵棒、電
    擊棒傷害戊○○，亦未強取他身上之現金、手錶、玉佩，沒
    有看到戊○○寫自白書、借據、本票，丙○○拜託我載甲○○去淡水戊○○住處拿東西，戊○○自動將鑰匙交給甲○○
    ，到達後甲○○進去拿東西拿完就走」云云。經查：
(一)、前述事實業據告訴人戊○○指訴明確，且卷附告訴人戊○○
    手機門號0000000000號95年12月5日雙方通聯紀錄，可證告
    訴人戊○○於95年12月5日下午2時18分許、2時55分許，接
    獲被告甲○○手機門號0000000000號來電，告訴人當時手機
    基地台地址在臺北縣淡水鎮○○○路○段129號之事實，而卷
    附被告甲○○手機門號0000000000號95年12月5日雙方通聯
    紀錄，可證被告甲○○於95年12月5日下午2時18分許，基地
    台地址在臺北市中山區○○○路600號12樓頂，撥打告訴人
    手機門號0000000000號之事實，以及被告甲○○於95年12月
    5日下午2時55分許，基地台地址在臺北縣淡水鎮○○○路○
    段129號12樓頂，撥打告訴人手機門號0000000000號之事實
    。且證人即告訴人戊○○於原審具結證稱略以：「甲○○係
    前女友，不認識丙○○、丁○○，未曾見過面，亦無債務關
    係，因為與甲○○共有車輛撞壞送修，與甲○○一同開車前
    往取車，95年12月5日下午3時30分許，與甲○○抵達位在臺
    北市中山區○○○路之佳昇汽車修理廠，甲○○上廁所時，
    丙○○、丁○○與二名年輕男子過來問是否係戊○○，稱是
    後，丙○○及丁○○即分站左右，手搭肩膀，勾取頸部，推
    到汽車修理廠外面後，強押上甲○○所有車輛，在車內左右
    兩邊各坐一人，手搭肩膀」、「約下午3、4時抵達泡沫紅茶
    店，丙○○坐對面，旁邊坐另一人，逼我承認欠甲○○錢及
    欺騙甲○○感情，逼迫簽借據、自白書及本票，若有不從，
    二名年輕人即共同以拳頭及鐵棒毆打胸部、肋骨及背部，丙○○當時坐對面看著」、「將手機拿走，把晶片卡抽出，換
    裝在他們手機裡面，用擴音方式命我向親友借錢，後來甲○○到住處拿取車子原始資料、現金五萬元、筆記型電腦」、
    「後來又轉到另外一家餐廳，也是四個人將我押出去，推進
    甲○○的車」、「開往嗑茶餐廳地下室停車，再將我押入坐
    到餐廳最裡面的位置，二名年輕人坐我旁邊，丙○○坐對面
    ，其中一名年輕人亮出短刀逼我拿出身上提款卡，逼問密碼
    ，另外一個人拿提款卡去領錢未領到後，回來就很生氣的用
    電擊棒電擊我大腿，後來要我打電話給親朋好友借錢，其中
    邱雅鈴借款一萬元，他們拿電擊棒威脅不能說發生危險，只
    能說急用要借錢，當時他們不讓我外出，要我與邱雅鈴約地
    方，問明車牌號碼、車型、顏色，叫其中一名年輕人去取款
    ，後來又打電話給母親簡素英借二十萬元，要求母親作保，
    當時母親與乙○○在一起，乙○○擔心母親年紀大有危險，
    自願到嗑茶餐廳，乙○○抵達後，他們要乙○○把身上的身
    分證還有行動電話交出來，要乙○○簽本票擔保，乙○○原
    本不願意，後來他們說，如果不願意，連你與舅舅都不能走
    ，乙○○才因為害怕簽本票，在這段時間，我不能自由離開
    紅茶店或嗑茶餐廳，亦無法上廁所喝水」等語（原審卷第86
    至97頁）。
(二)、證人即戊○○外甥女乙○○於警詢、偵查證稱略以：「95年
    12月5日下午8、9時許，在臺北縣新莊市家中接獲戊○○電
    話，要求幫忙湊二十、三十萬元，一開始問戊○○原因，戊○○不敢說，幾通電話後才說出他欠女朋友錢，當時他的口
    氣、聲音都很怪，後來戊○○轉而要求外婆前去作保，怕驚
    擾老人家就自願前往，電話中一名男子要求我至民權東路、
    林森北路口天橋下見面，96年12月6日凌晨零時30分許抵達
    時，看到甲○○與一名男子駕車接我至嗑茶餐廳，當時大約
    有六人，團團將我圍住脅迫，無法跑走，他們態度很兇、口
    氣很差，滿嘴髒話一直罵，又看到桌上有一根金屬製警棍，
    我和戊○○都很害怕，為求脫身，只好簽下面額為五萬元及
    二十萬元之本票各二張，八萬元及十萬元之本票各一張，他
    們並強迫我寫上現住地址、身分證字號及行動電話在本票上
    ，後來二名男子將戊○○叫到另一桌，很用力打戊○○的背
    部，並罵三字經」等語（96年度偵字第5023號卷第29、30、
    106頁）。且有戊○○手機門號0000000000號95年12月5日雙
    方通聯紀錄在卷，足證告訴人於95年12月5日晚間9時50分許
    ，基地台地址在臺北市○○區○○街46號13樓頂，撥打簡素
    英手機門號0000000000號之事實，與告訴人於95年12月5日
    晚間10時9分許、10時22分許，接獲證人乙○○手機門號000
    0000000號來電，告訴人當時手機基地台地址在臺北市○○
    區○○街46號13樓頂之事實，以及告訴人於95年12月5日晚
    間10時22分許、10時41分許、10時45分許、11時26分許、11
    時39分許，基地台地址在臺北市○○區○○街46號13樓頂，
    撥打乙○○手機門號0000000000號之事實。
(三)、證人邱雅鈴於原審證稱略以：「與戊○○係朋友，95年12月
    5日下午4、5時許，戊○○打電話向我借三萬元，口氣很急
    ，說缺錢急用，我稱身上只有一萬元，想金額不多就同意借
    他，他說拿到林森北路、民權東路口天橋下，現在不方便下
    來拿，會請朋友跟我拿錢，並問明其車牌號碼，約同日下午
    6時許，有名年約不到30歲、瘦瘦高高、頭髮龐克的年輕男
    子下來拿錢，隔天凌晨，戊○○打電話給我說被綁架，口氣
    很累」等語（原審卷第65至69頁），且有告訴人手機門號00
    000000號95年12月5日雙方通聯紀錄在卷，足以證明告訴人
    於95年12月5日許、6時29分許、6時45分許、7時17分許、7
    時30分基地台地址在臺北市中山區600號12樓頂及地下室與
    手機門號0000000000號通訊之事實，與告訴人戊○○於95年
    12月5日晚間5時30分許，撥打證人邱雅鈴之手機門號000000
    0000號，向邱雅鈴借款三萬元，後降為一萬元，由邱雅鈴開
    車拿到臺北市○○○路、林森北路口交款之事實。
(四)、證人即佳昇汽車修理廠副廠長王榮隆於原審證稱略以：「戊○○曾經牽車來修理，所以認識，甲○○是95年12月5日跟
    戊○○牽車才看過，95年12月5日下午在辦公室裡面，看到
    戊○○與甲○○一同開車前來拿送修車輛，過沒多久，好像
    有四個人進來，二人站戊○○左右邊出手搭戊○○肩膀出去
    ，甲○○與另外一名先生又進來把他們開進來的車開出去，
    後來約下午6時許，甲○○他們進來付款將送修車輛開走」
    等語（原審卷第70至76頁）。
(五)、證人即出售車輛與戊○○、甲○○之車行老闆蔡裕隆於原審
    證稱略以：「出售保時捷與戊○○及甲○○，戊○○於95年
    9月9日撞到，因為保時捷零件不好取得，就到龍江路、民權
    東路口瑞德汽車購買零件，後來因為臺北修理技術比中壢好
    ，就移到臺北佳昇汽車修理廠送修，本來與戊○○、甲○○
    約95年12月5日下午3點30分取車，並檢查車輛，其從桃園中
    壢過來有點延誤，抵達時已為同日下午3時40分左右，其在
    佳昇汽車修理廠等了快1個小時，撥打戊○○手機，都打不
    進去，後來戊○○打電話來，講話很結巴，說跟甲○○有點
    債務糾紛，可否處理車子的事，約於同日下午4、5、6時許
    ，又有人用戊○○的手機打電話來，說是戊○○的朋友，處
    理戊○○債務的問題，叫我過去一趟，我想他們的債務糾紛
    與我無關，就未出現，翌日凌晨1、2時許，戊○○打電話說
    他出來了、安全了，有提到電擊棒棍棒一起來什麼的，請他
    媽媽、姪女過去簽本票，說簽一百多萬元的本票」等語（原
    審卷第100至102頁）。
(六)、證人即告訴人戊○○於原審所為證詞，核與其於警詢及偵查
    中陳證情節並無重大出入，並與證人乙○○、邱雅鈴、王榮
    隆、蔡裕隆證述情節互核相符。而告訴人戊○○因遭被告甲○○、丙○○、丁○○等人毆打，受有胸壁挫傷、右大腿電
    灼傷之傷害，有天主教會耕莘醫院乙種診斷證明書在卷可稽
    。且有監視錄影畫面翻拍照片二張（被告甲○○、丁○○一
    同出現在戊○○位於臺北縣淡水鎮○○路59號14樓之7住處
    社區大門），證明被告甲○○持告訴人住處鑰匙，與被告丁○○共同駕車前往告訴人位於臺北縣淡水住處。另告訴人戊○○以其手機門號0000000000號，於95年12月5日下午6時9
    分許撥打邱雅鈴手機門號0000000000號，於同日晚間9時50
    分許撥打簡素英0000000000號，於同日晚間10時9分、10時
    22分、10時41分、10時45分、11時26分、11時39分與乙○○
    之0000000000號行動電話互有通聯之情節，有雙向通聯紀錄
    在卷足憑。並有借據及自白書各一紙在卷可查。足認告訴人
    戊○○於95年12月5日下午在佳昇汽車修理廠，確受被告三
    人及姓名年籍不詳之成年人二名等人妨害行動自由，押至雅
    鄰泡沫紅茶店及嗑茶餐廳，告訴人戊○○並在此強暴行為下
    簽發自白書、借據及面額新臺幣120萬元之本票，被告三人
    及共犯為抵償債務之用，另拿取告訴人之現金、手錶、筆記
    型電腦等物得逞，期間由其中二名人士徒手及持鐵棒、電擊
    棒毆打戊○○，復脅迫被害人乙○○簽下面額分別為五萬元
    、二十萬元之本票各二紙及面額八萬元、十萬元之本票各一
    紙等情甚明。
(七)、被告三人及辯護意旨雖辯稱略以：「雅鄰泡沫紅茶店及嗑茶
    餐廳為公共場所，被告等自無可能在店內動手毆打告訴人，
    告訴人亦得趁機脫逃」云云。並舉證人即雅鄰泡沫紅茶店之
    店長蘇信源證稱略以：「只認識丁○○，他公司在我樓上，
    其開店13年，如果有打架吵架一定會從廚房出來，可是通通
    沒有，這幾年都沒有吵架什麼的，95年12月5日下午，應該
    在店裡，下午時間廚房只有我在做，店內裝潢是門進來全部
    開放，旁邊走廊就看到吧臺，旁邊就是廚房，店內沒有房間
    ，除了廁所以外都看得到」等語。證人即嗑茶餐廳店長黃秀
    玲證稱略以：「95年12月5日晚上丁○○與四至六人至嗑茶
    餐廳，當天晚上客人蠻多，店裡的客人彼此間可以很清楚看
    到別桌客人，因店內設備是開放式，點餐後，服務生會走來
    走去，類似泡沫紅茶店，桌子一桌一桌，有些隔屏風，但是
    走來走去每桌客人都看得到，期間沒有發生什麼事，如果客
    人很大聲還是怎樣，服務生會說，也會去制止，怕吵到其他
    客人，當天與店內人員沒有發現丁○○他們帶有電擊棒等工
    具」等語。惟查：告訴人即證人戊○○證稱略以：「約下午
    3、4點左右抵達雅鄰泡沫紅茶店，坐在靠牆方向，背對著牆
    ，店內還有另外一桌客人，其他店員或店內員工應該可以看
    到發生何事，嗑茶餐廳是類似半開放式的包廂，中間有隔間
    ，其他地方還有客人，坐比較後面的位置，當時與其他客人
    有一段距離，其被電擊時，有慘叫一聲，隔壁桌的客人有探
    出頭來看，該二名年輕人用台語說看什麼，客人就又回去他
    們自己的座位」等語（原審卷第88、93頁反面）。而證人蘇
    信源對於95年12月5日下午被告三人與告訴人是否至其店內
    及發生何事均稱印象模糊，並稱補貨時會外出不知店內發生
    何事等語，是被告三人及共犯，亦有可能於證人蘇信源不在
    場時遂行犯罪，證人蘇信源所為證言尚不足以為有利於被告
    三人之認定。另證人黃秀玲稱：「擔任嗑茶餐廳店長，自93
    年3月16日任職迄今，負責叫貨處理店內大小事務，客人點
    餐有問題，出餐慢、買單都要看，如果當天生意很忙，要幫
    忙送飲料、送餐買單，95年12月5日當日客人蠻多」等語，
    以其工作內容之繁雜程度及案發日客人眾多，自無從記憶店
    內發生之大小事務，況告訴人戊○○證稱：「在嗑茶餐廳丁○○在別桌與他人聊天」，證人黃秀玲亦證稱：「僅記得丁○○，係因95年12月5日前幾天，丁○○至嗑茶餐廳慶生，
    要求我播生日快樂歌、切蛋糕，而且丁○○有找店內熟識之
    廚師聊天，才會有印象」，是證人黃秀玲可能僅注意丁○○
    為熟客，並因丁○○另坐一桌，而未注意丙○○、甲○○、
    其他共犯與戊○○間發生糾紛之情形，是證人黃秀玲之證詞
    亦不足為有利於被告等之認定。
(八)、另被告三人及辯護意旨辯稱略以：「告訴人戊○○在雅鄰泡
    沫紅茶店有閒暇繪製圖畫一紙，即無行動自由受限之情形」
    云云，並提出鉛筆繪製圖畫一紙為證。告訴人戊○○雖自承
    原審卷第119頁反面之圖畫為其所繪，惟稱：「係甲○○、
    丁○○至住處取款時，丙○○及其中一年輕人命我所繪，懼
    怕會被毆打，始隨意亂畫」等語（原審卷第110頁）。然則
    告訴人確因被告毆打行為而致身上成傷，有卷附診斷證明書
    （96年度偵字第5023號卷第38之1頁）可稽，另細究卷附該
    紙圖畫，未載有具體意涵文字，亦未載有繪製日期，僅為隨
    手任意塗鴉，自不得因而推論本件案發時告訴人行動自由未
    受抑制，又被告於96年12月5日原審時始提出該紙圖畫，距
    案發時已近一年有餘，則被告如何取得該紙圖畫，又為何會
    保存該紙無意義圖畫將近年餘而待臨訟始提出，況告訴人就
    取得該紙繪圖過程，業經證稱其繪圖始末，且依當時告訴人
    遭毆打之情況，實無從認被告等所為辯解可信，又本件如係
    告訴人戊○○同意由被告甲○○至其住處取物，則由被告甲○○與告訴人同往即可，何須由被告甲○○持告訴人住處鑰
    匙與被告丁○○同往，而由被告丙○○看管告訴人，是被告
    等所辯俱與常情有異，自非可採。至於起訴書雖認為本件之
    犯罪者為甲○○與丙○○、丁○○及另一姓名年籍不詳之男
    子共四人（原審卷第71頁），然依據證人王榮隆之證詞，應
    認為係甲○○、丙○○、丁○○及二名姓名年籍不詳之成年
    男子，共有五名為共犯，此部分起訴書之記載應予以更正。
(九)、公訴意旨與上訴意旨雖認被告三人及共犯強押告訴人上車，
    以鐵棒、電擊棒毆打之，強取現金一萬七千元、手錶一隻、
    玉珮一條，復至告訴人住處拿取現金五萬元、筆記型電腦一
    臺及水晶飾品，係涉犯刑法第330條之加重強盜罪。惟強盜
    罪係以意圖為自己不法所有為構成要件。訊據被告三人均否
    認有強盜犯行，均辯稱略以：「因被告甲○○與告訴人交往
    期間有債務糾紛，被告丙○○、丁○○始幫忙處理」等語。
    經查：告訴人戊○○自承：「與甲○○在95年6、7月間開始
    交往，分期付款方式共有車號3911-PN號自小客車，一人出
    一半頭期款，因信用不好無法在銀行貸款，才用甲○○名義
    貸款，說好每個人隔月繳一次貸款，車子在我駕駛時撞壞，
    修車材料費二十三萬元先請甲○○付，之後再還她」等語（
    原審卷第93、112頁）；證人蔡裕隆於原審證稱略以：「戊○○以一百七十七萬元向我購買中古車，95年8月12日付訂
    金十七萬元，其餘一百六十萬元貸款，因戊○○信用有瑕疵
    ，就以甲○○名義購買，戊○○當場付現金十七萬元，一百
    六十萬元分期款由甲○○辦汽車貸款，並提供房保，銀行對
    保程序完畢後，沒問題就通知車行，先把車子過戶到她名下
    ，再把原始憑證交給銀行辦理動產設定，完畢後銀行把一百
    六十萬元提撥至車行」等語（原審卷第102、103頁）。又被
    告甲○○分期繳納系爭車輛貸款一情，有匯款回條在卷可稽
    （96年度偵字第5023號卷第81、82頁）。而告訴人戊○○亦
    證稱案發當日，被告三人持事先寫好之自白書及借據，命再
    次書寫及簽名蓋指印，益見被告三人供稱，因被告甲○○與
    告訴人戊○○有債務糾紛，始由甲○○委託被告丙○○、丁○○出面處理等情，應屬可信。是案發當日，被告三人為索
    討戊○○先前所欠之債款，始前往戊○○住處拿取現金，主
    觀上尚非出於不法所有之意圖，自與強盜罪之構成要件不符
    ，應僅構成刑法第302條第1項之妨害自由罪。則檢察官上訴
    稱：「被告甲○○縱與告訴人戊○○間有債務糾紛，惟被告
    等三人強取財物現金新臺幣一萬七千元、五萬元、手錶一支
    、玉佩一條、筆記型電腦一台及水晶飾品，復迫告訴人簽立
    一百二十萬元之本票，難謂無為自己不法所有之意圖，應成
    立加重強盜罪嫌」等詞，並非可取。至於檢察官上訴雖另稱
    ：「起訴犯罪事實尚包括被告等拿取告訴人戊○○臺北縣淡
    水鎮住處鑰匙後，由被告丁○○、甲○○夜間進入上揭告訴
    人住處拿取財物。此部分是否成立刑法第306條第1項之罪嫌
    」等語，然查，依據刑法第308條第1項規定，刑法第306條
    之罪需告訴乃論，而本件告訴人戊○○於警詢僅陳明對於強
    盜、傷害、妨害自由告訴（偵查卷第25頁），並未對刑法第
    306條第1項之罪部分告訴，法院自無從受理，併此敘述明。
(十)、綜上，被告三人所辯情節，除就被告甲○○與告訴人戊○○
    間債務糾紛外，餘均與調查證據所得不符，顯係卸責之詞，
    不足憑信。被告三人犯行均堪認定，應依法論科。
三、論罪科刑部分：
(一)、按強盜罪以意圖為自己或第三人不法所有為成立要件，倘無
    不法所有之意思，除另構成其他罪名外，則欠缺此項犯罪故
    意，不得以該罪名相繩。次按刑法第302條第1項之妨害自由
    罪，係妨害他人自由之概括規定，故行為人具有一定目的，
    以非法方法剝奪人之行動自由者，除法律別有處罰較重之規
    定（例如略誘、擄人勒贖等罪），應適用各該規定處斷外，
    如以使人行無義務之事，或妨害人行使權利為目的，而其強
    暴脅迫復已達於剝奪人行動自由之程度，即祇成立刑法第30
    2條之罪，不應再依同法第304條論處，因此使人行無義務之
    事，或妨害人行使權利之低度行為，應為剝奪人行動自由之
    高度行為所吸收（71年度台上字第3488號、82年度台上字第
    2815號、92年度台上字第6157號判決）。又按刑法第302條
    第1項、第304條及第305條之罪保護之法益均為人之行動自
    由，罪質相同，而第302條第1項之法定刑較其他二者為重，
    且處罰之範圍包括私行拘禁及以其他非法方法剝奪人之行動
    自由而言，所謂非法方法包括強暴、脅迫、恐嚇等情事在內
    ，故以強暴、脅迫使人行無義務之事及恐嚇之方法，而非法
    剝奪他人行動自由，即應依刑法第302條第1項論罪，不再論
    以刑法第304條及第305條之罪（82年度台上字第1670號判決
    ）。
(二)、核被告三人所為，均係犯刑法第302條第1項之以非法方法剝
    奪人之行動自由罪、第277條第1項之傷害罪（傷害戊○○部
    分）及第304條第1項之強制罪（強制乙○○簽立本票部分）
    。被告三人與真實姓名年籍不詳之成年男子二人，有犯意之
    聯絡及行為之分擔，均為共同正犯。被告三人與其他共犯先
    後多次以強暴、脅迫方法使戊○○行無義務之事之行為，係
    屬同一強制犯意下之接續多次行為，侵害相同法益，應為接
    續犯，屬單純一罪。依前揭說明，應僅論以刑法第302條第1
    項之非法剝奪人之行動自由罪，而不另論刑法第304條之強
    制罪（惟此係指對同一被害人於妨害自由行為中，使同一被
    害人行無義務事，不另成立刑法第304條第1項之罪，被告等
    脅迫乙○○簽立本票之無義務事，並未剝奪乙○○之行動自
    由，此部分另犯刑法第304條第1項之強制罪）。按「以強暴
    之方法剝奪人之行動自由時，若無傷害之故意，而於實施強
    暴行為之過程中，致被害人受有傷害，乃實施強暴之當然結
    果，固不另論傷害罪。惟妨害自由罪，並非以傷人為當然之
    手段，若行為人另具有傷害故意，且發生傷害結果，自應成
    立傷害罪名，如經合法告訴，即應負傷害罪責（94年度台上
    字第4781號）」，至於被告等人持鐵棒、電擊棒傷害戊○○
    ，導致戊○○受有胸壁挫傷、右大腿電灼傷之傷害，此非單
    純施暴結果，係另起傷害犯意為之，依據前述說明應另行論
    處。被告等人拿取戊○○交付財物，主觀上並無為自己不法
    所有之意圖，已如前述，公訴人認此部分係構成刑法第330
    條第1項之加重強盜罪，尚有未洽，惟其基本事實同一，自
    應予審理，並變更此部分之起訴法條為刑法第302條第1項之
    非法剝奪人之行動自由罪。被告三人所犯非法剝奪人之行動
    自由罪、傷害罪及以脅迫使人行無義務事罪間，犯意各別，
    行為不同，應分論併罰。公訴意旨雖另認被告等人取走告訴
    人戊○○之財物包括戊○○身上之現金一萬七千元、萬寶龍
    手錶一隻（價值約五萬元）、玉珮一條（價值約三萬元）及
    其住處之筆記型電腦一台及水晶飾品一批等物，然查，除筆
    記型電腦一台為被告甲○○坦承且核與戊○○所陳相符以外
    ，其餘之物，被告甲○○等三人均否認，而告訴人戊○○就
    此部分均僅有陳述而無法舉證，亦即並無任何補強證據證明
    被告等三人取走此等財物，且戊○○對於被告甲○○辯稱已
    經將筆記型電腦一台返還之詞，並未再置辯，足徵被告甲○○所辯尚非不可信，而以上之財物（包括戊○○身上之現金
    一萬七千元、萬寶龍手錶一隻、玉珮一條及其住處之水晶飾
    品一批等物）（不包括筆記型電腦一台），均僅有告訴人戊○○單方之指訴，並無任何補強證據，然「告訴人之告訴，
    係以使被告受刑事訴追為目的，是其陳述是否與事實相符，
    仍應調查其他證據以資審認，即藉由補強證據之存在，以增
    強或擔保告訴人陳述之證明力（87年度台上字第2176號）」
    ，是尚難認為告訴人戊○○此部分之陳述可採，亦即因無補
    強證據可供擔保告訴人陳述之真實性，而無從認定被告三人
    有此部分犯嫌，惟此部分與前述論罪之刑法第302條第1項部
    分，起訴書認為係犯罪行為之一部分，是爰不另為無罪之諭
    知。
(三)、原審予被告三人論罪科刑固非無見，惟查：(一)、起訴書認為
    本件之犯罪者為甲○○與丙○○、丁○○及另一姓名年籍不
    詳之男子共四人，原審判決認為係甲○○委託丙○○、丁○○及三名姓名年籍不詳之成年男子，共有六名，但未敘明理
    由。然依據證人王榮隆之證詞，應認為係甲○○、丙○○、
    丁○○及二名姓名年籍不詳之成年男子，共有五名為共犯。
    (二)、「科刑之判決書，須將認定之犯罪事實詳記於事實欄，
    然後於理由內逐一說明其憑以認定之證據，使事實與理由兩
    相一致，方為合法。倘事實欄已有敘及，而理由內未加說明
    ，是為理由不備。理由已加說明，而事實欄無此記載，則理
    由失其依據，均足構成撤銷之原因（54年台上字第1980號）
    」，起訴書認為：「戊○○稍有不從，渠等即共同以鐵棒、
    電擊棒毆打之，致戊○○受有胸壁挫傷之傷害，後戊○○不
    堪皮肉之痛，依指示簽立自白書、借據及金額為新臺幣（下
    同）一百二十萬元之本票，渠等再趁勢強取戊○○身上之現
    金一萬七千元、萬寶龍手錶一隻（價值約五萬元）、玉珮一
    條（價值約三萬元）及其住處鑰匙一支，並於同日夜間由甲○○與丁○○共同駕車前往戊○○位於臺北縣淡水鎮○○路
    59 號14樓之7住處，持上開鑰匙入內，搜括戊○○置於住處
    之現金五萬元、筆記型電腦一台及水晶飾品一批」，原審判
    決之理由欄亦認為：「公訴人雖認被告三人及共犯強押告訴
    人上車，以鐵棒、電擊棒毆打之，強取現金一萬七千元、手
    錶一隻、玉珮一條，復至告訴人住處拿取現金五萬元、筆記
    型電腦一臺及水晶飾品，係涉犯刑法第330條之加重強盜罪
    」（原審判決第12頁），認為被告等此部分行為與強盜罪之
    構成要件不符，僅構成刑法第302條第1項之妨害自由罪。但
    卻於事實欄漏記載「手錶一隻、玉珮一條」。以上原判決疏
    未詳查，容有未洽，是檢察官上訴意旨以前詞認為被告等應
    成立加重強盜罪嫌與涉犯刑法第306條犯行（此部分均不可
    採，理由如前述）以及量刑過輕，被告等上訴否認犯行，然
    按「量刑輕重係屬事實審法院得依職權自由裁量之事項，苟
    已斟酌刑法第57條各款所列情狀而未逾越法定刑度，不得遽
    指為違法（72年台上字第6696號判例）」，本件原審判決已
    經詳細記載量刑審酌各項被告犯罪情節及犯罪後之態度等一
    切情狀，並予以綜合考量，在法定刑內科處其刑，經核於法
    並無不合，檢察官上訴意旨既未指摘原判決科刑有何違背法
    令，單純就科刑輕重為爭執，自非適法之上訴理由。是檢察
    官與被告三人指摘原判決不當，雖均無理由，惟原判決既有
    可議，自應將原判決予以撤銷改判。
(四)、爰審酌被告甲○○因感情與告訴人債務糾紛，不思以正當管
    道處理債務，竟夥同被告丙○○、丁○○及二名真實姓名年
    籍不詳之男子，以暴力方式索債，進而剝奪人之行動自由及
    傷害行為，其惡性非輕，且使告訴人戊○○受有前述傷害，
    並脅迫與其無何債務關係之無辜被害人乙○○簽立本票，使
    告訴人及被害人處於恐懼之中，並審酌被告丙○○、丁○○
    於本案之角色、參與程度，暨被告三人之素行，犯後否認之
    態度等一切情狀，分別判決如主文所示之刑，並就傷害罪及
    以脅迫使人行無義務之事等罪部分，諭知易科罰金折算標準
    。被告三人犯罪時間在96年4月24日以前，且非中華民國96
    年罪犯減刑條例第3條第1項所定不予減刑之罪，則依該條例
    第2條第1項第3款、第7條之減刑規定，應就所宣告之前述三
    罪名，各減其宣告刑二分之一分別如主文所示，並均諭知易
    科罰金之折算標準。且就非法剝奪他人行動自由罪及傷害罪
    ，各定其應執行刑如主文所示。至被告三人與二名年籍不詳
    之人作案所用之短刀一把（無證據證明係違反槍砲彈藥刀械
    管制條例案件之刀械）、鐵棒及電擊棒各一支，雖係供犯罪
    所用之物，然均未扣案且亦非違禁物，為免執行困難，故均
    不另為沒收之諭知。
據上論斷，應依刑事訴訟法第369條第1項前段、第364條、第299
條第1項前段、第300條，刑法第28條、第302條第1項、第277條
第1項、第304條第1項、第41條第1項前段、第2項、第51條第5款
、第10款，刑法施行法第1之1條，中華民國96年罪犯減刑條例第
2條第1項第3款、第7條、第9條、第10條第1項，判決如主文。
本案經檢察官鄭富銘到庭執行職務。
中    華    民    國    97    年    3     月    25    日
                  刑事第十二庭  審判長法  官  蔡永昌
                                      法  官  陳榮和
                                      法  官  施俊堯
以上正本證明與原本無異。
刑法第302條第1項部分如不服本判決，應於收受送達後十日內向
本院提出上訴書狀，其未敘述上訴之理由者並得於提起上訴後十
日內向本院補提理由書（均須按他造當事人之人數附繕本）。
刑法第277條第1項、刑法第304條第1項部分不得上訴。
                                      書記官  顧哲瑜
中    華    民    國    97    年    3     月    25    日
附錄：本案論罪科刑法條全文
中華民國刑法第277條第1項
傷害人之身體或健康者，處三年以下有期徒刑、拘役或一千元以
下罰金。
中華民國刑法第302條第1項
私行拘禁或以其他非法方法，剝奪人之行動自由者，處五年以下
有期徒刑、拘役或三百元以下罰金。
中華民國刑法第304條第1項
以強暴、脅迫使人行無義務之事或妨害人行使權利者，處三年以
下有期徒刑、拘役或三百元以下罰金。


司法院資訊處製作；財團法人民間司法改革基金會備份。
